【裁判字號】    97,建,87
【裁判日期】    980304
【裁判案由】    給付工程款等
【裁判全文】
臺灣板橋地方法院民事判決                97年度建字第87號
原      告    乙○○
被      告    三得利營造工程有限公司
法定代理人    丁○○
訴訟代理人    林紹源律師
兼送達代收人  甲○○
上列當事人間請求給付工程款等事件，經本院於民國97年2 月18
日言詞辯論終結，判決如下：
    主      文
被告應給付原告新臺幣壹佰貳拾柒萬陸仟零捌拾玖元，及自民國
九十七年六月二十三日起至清償日止，按週年利率百分之五計算
之利息。
原告其餘之訴駁回。
訴訟費用由被告負擔百分之五十，餘由原告負擔。
    事實及理由
一、原告主張：緣被告之代理人丙○○曾稱其於被告公司上班，
    被告向基隆市政府（下稱基市府）承包之「長潭里漁港防波
    提新建三期工程（第三期）」（下稱系爭工程），請訴外人
    即原告之父張忠信估價完成，被告進而標得系爭工程，要求
    原告擔任系爭工程之工地主任兼品管工程師，並承諾原告完
    工後可分配利潤10% ，原告始自民國96年8 月22日起受被告
    公司委託為系爭工程之工地負責人並兼品管工程師，至97年
    3 月20日止共計7 個月，被告應依僱傭關係支付原告薪資每
    個月新臺幣（下同）80,000元，共計為560,000 元。復以原
    告於系爭工程施工期間，除辦理系爭工程相關業務外，並代
    被告墊付如附表一編號1 至27所示工程材料款及工資計2,05
    4,097 元，上開款項合計為2,614,09 7元。孰料系爭工程於
    96年11月份即已停工，原告催告被告給付上開款項，詎被告
    置之不理，為此依僱傭之法律關係，請求被告給付上開8 個
    月之薪資560,000 元，另併依無因管理、不當得利之法律關
    係，擇一請求被告給付原告代墊系爭工程之款項2,054,097
    元。並聲明：被告應給付原告2,614, 097元，及自支付命令
    繕本送達之翌日起至清償日止，按週年利率5%計算之利息。
二、被告則以：
（一）兩造間並無何契約關係，被告未委託原告為系爭工程工地
      負責人或品管工程師，未曾僱傭原告、委託墊款。其實被
      告僅與丙○○有承攬契約關係，並不認識原告，更無何利
      潤約定。至於被告法定代理人確曾與原告出席系爭工程之
      工務協調會議，惟無法證明兩造間有僱傭或承攬關係，據
      被告所知，原告乃丙○○之下包，與丙○○或有承攬、僱
      傭等關係，惟與被告並無契約關係。又被告縱因系爭工程
      受有利益，乃因下包丙○○施工而來，非屬不當得利。又
      系爭工程目前因違約已遭基市府終止，尚未取得工程款。
（二）原告所提買受人為被告名義之發票，其中部分乃丙○○交
      予被告，非自原告取得，縱被告於稅務上曾使用相關發票
      ，亦不能認定兩造有任何契約關係。經核對後，丙○○交
      付被告23張請款發票（含收據），經被告認為屬本件可請
      款項目僅有其中16張，並以之報抵營業稅，其餘7 張皆退
      回。原告於96年12月7 日自行寄送請款單欲向被告請款，
      然被告認無付款義務而拒絕，亦未使用該發票或工資收據
      。又原告部分墊款係以訴外人信琦營造有限公司（下稱信
      琦公司）名義簽發票據支付，亦與原告無涉。
（三）原告提出之被告與基市府簽訂之系爭工程施工品質計畫書
      （下稱施工計畫書），為被告於系爭工程提交予業主基市
      府之文件，其中專案工程人員、工地負責人、品管人員、
      安衛人員之授權書用以捺蓋之被告及法定代理人之印章（
      即通稱之大小章，下或以通稱方式稱之），為被告於系爭
      工程與業主基市府之文件往來便章，並非被告印鑑章，而
      營造實務上承包商於不同工地使用不同便章方便與業主公
      文往來乃常見態樣，惟該便章僅可作為「對業主文件往來
      之用」，無其他用途。進步言，前述文件係記載「三得利
      公司授權乙○○擔任工地負責人、品管人員．．．」等字
      句，其文義乃被告陳報系爭工程之工地相關人員與業主，
      僅係單純向基市府表達該工地人員為何，並非授予原告代
      理權，更非表示與原告間有任何僱傭關係。此外，承包商
      以下包人員擔任工地負責人亦非罕見，被告雖陳報原告為
      系爭工程之工地負責人，惟此事實與兩造有無僱傭關係乃
      屬二事，原告仍應說明其請求薪資或報酬之依據。
（四）是被告聲明：原告之訴駁回。
三、原告主張之上開情事，業據其提出工程請款單、收據、發票
    、工資收據、客戶對帳單、估價單、存證信函、請款清單、
    工作日報表、房屋租賃契約書、出貨單、簽收單、施工計畫
    書、支票存根等件為證，惟為被告所否認，並以上揭情詞置
    辯。是兩造間是否存有僱傭關係，及原告是否代墊被告就系
    爭工程之工程款項，如曾代墊則金額為何，厥為本件重要之
    爭執，先此指明。
四、原告主張其受僱於被告，擔任系爭工程之工地主任兼品管工
    程師，兩造約定每月薪資80,000元，原告自96年8 月22日起
    至97年3 月20日止擔任上職共計7 個月，被告應依僱傭關係
    支付原告薪資合計560,000 元等情，固據其提出施工計畫書
    1 件為證（見本院卷第117 至165 頁），惟為被告所否認。
    經核原告所提之施工計畫書，其內固附有原告以系爭工程工
    地主任及品管工程師名義所為之簽名、原告個人資料介紹（
    含相關接受品管工程訓練之相關結業證書）等文件（見本院
    卷第118 、131 至133 頁），惟該等文件僅能證明原告擔任
    系爭工程之工地主任兼品管工程師之證明，惟其究係以何種
    法律關係而受被告邀請擔任上開職務，則無從由上開文件得
    以證明；次以，原告曾主張其擔任上職之報酬，係俟系爭工
    程完工後，就其中獲利分配10% ，是由此情以觀，兩造之關
    係容非僱傭關係；且原告自始至終，均未就兩造曾成立僱傭
    關係、被告同意施工期間每月給付薪資80,000元之情事為何
    舉證，是原告依僱傭關係請求被告給付7 個月薪資合計560,
    000 元，尚乏依據，自無從准許。
五、原告復主張其於系爭工程施工期間，除辦理系爭工程相關業
    務外，並代原告墊付如附表一編號1 至27所示之工程材料款
    及工資等計為2,054,097 元等情，業據其提出工程請款單、
    收據、發票、工資收據、客戶對帳單、估價單、存證信函、
    請款清單、工作日報表、房屋租賃契約書、出貨單、簽收單
    、支票存根等件為證，惟為被告所否認，並以：其將系爭工
    程轉包予丙○○，據丙○○告知已將系爭工程轉包給原告，
    惟此轉包實際詳情被告並不知悉等情為辯。是關於原告此部
    分之主張，茲分別析述如下：
（一）經核原告所提之施工計畫書，其內附有原告以系爭工程工
      地主任及品管工程師名義所為之簽名、原告個人資料介紹
      （含相關接受品管工程訓練之相關結業證書）等文件（見
      本院卷第118 、131 至133 頁），業如前所述，被告固就
      施工計畫書為其於系爭工程提交予業主基市府之文件不予
      爭執，惟辯稱其中專案工程人員、工地負責人、品管人員
      、安衛人員之授權書上之被告大小章，僅為被告於該工程
      與業主之文件往來便章，非被告印鑑章，而於營造實務上
      承包商於不同工地使用不同便章方便與業主公文往來乃常
      見態樣，惟該便章僅可作為「對業主文件往來之用」，無
      其他用途等情，執為否認原告上開主張之依據。然被告既
      自承施工計畫書上之有關被告大小章，雖非被告之印鑑章
      ，亦應認係被告親自所蓋用，是被告自無從以並非其印鑑
      章為由，進而否定施工計畫書內容之真正；尤有甚者，被
      告尚自承其法定代理人確曾與原告出席由業主基市府海洋
      發展局召開96年11月26日工務協調會議，此亦有基市府96
      年11月27日基府海工貳字第0960159605號函所附會議記錄
      、簽到表附卷可稽（見本院卷第202 至205 頁），亦足以
      證明原告係系爭工程中被告之工地主任；被告雖另以於工
      程實務上，承包商以下包人員擔任工地負責人亦非罕見等
      情，執為原告係被告下包丙○○轉包商之證明，非惟原告
      所否認，且依被告上開辯詞加以演繹，至多容或可解讀為
      「承包商可能會以下包人員擔任工地負責人」，然不能逕
      為「凡係工地負責人，均係承包商之下包人員」之反面推
      論，是被告此部分之抗辯，尚無可採。
（二）按稱承攬者，謂當事人約定，一方為他方完成一定之工作
      ，他方俟工作完成，給付報酬之契約。民法第490 條第1
      項定有明文。即是否為承攬關係，自應透過上開規定之各
      項要件予以檢驗，分得辨明。被告固聲請訊問證人丙○○
      ，執為系爭工程其已轉包予丙○○，再由丙○○轉包予原
      告之證明，訊據證人丙○○於本件97年12月16日、98年1
      月14日兩次期日到院證述之情事，除關於轉包之對象係原
      告之父張忠信外，其餘大致與被告上開辯解之情無違（見
      本院卷第197 至199 、208 至209 頁）；惟經本院訊及丙
      ○○究係以何條件向被告承包，再以何條件轉包予張忠信
      ，而張忠信又係以何方式向其請領工程款，是否有相關文
      件可資提供，其則證稱兩個承攬關係均係口頭約定，其經
      手部分均無書面契約，至於其向被告轉包之條件，係給付
      被告就系爭工程標得價金4%作為被告之利潤，而其再轉包
      予張忠信可獲得之利潤，則係張忠信完成系爭工程後，再
      給付其1,000,000 元，而系爭工程之履約保證金為其支付
      ，至於張忠信請款之方式，係由基市府撥款予被告，由被
      告轉給其，其再按每次發款之比率扣除後交付張忠信，原
      告僅一次於96年底將相關發票交付，其再轉交被告等情，
      並提出請款通知單3 件、工程請款單1 件（見本院卷第21
      5 至218 頁）。惟依證人丙○○上開證述加以演繹，被告
      就系爭工程轉包之利益，係由其支付被告以系爭工程標得
      價金（按係28,368,365元，見本院卷第122 頁）之4%，惟
      其於本院兩度證述中，均無法就其應支付被告金額之概數
      略為表明，是此部分證述是否為真，自容有疑義；次以證
      人丙○○證稱系爭工程之履約保證金為其支付，惟被告表
      示並不清楚（見本院卷第209 頁），是此部分證言亦有明
      顯之瑕疵；繼以，如依證人丙○○之證述，其應行支付被
      告之金額經本院進行計算為1,134,735 元（即28,368,365
      ×4%＝1,134,735 ，元以下四捨五入，下同），如加上其
      所稱支付系爭工程之履約保證金，則遠超過其轉包予原告
      之父張忠信之利益（按係1,000,000 元），則證人丙○○
      竟同意以虧本方式擔任兩造間系爭工程之轉包工作，亦與
      常情相悖；更有甚者，被告係以高達28,368,365元之金額
      向基市府標得系爭工程，惟證人竟能僅依上開標金4%之低
      價取得系爭工程，是如證人丙○○之證述縱非虛罔，其取
      得系爭工程，當非為被告完成系爭工程（一定之工作），
      實際上應係從中引介相關工人可獲得之佣金（即通稱之掮
      客），綜上所述，證人丙○○之證詞，已無法證明被告與
      證人丙○○間有何承攬關係，是證人更無轉包系爭工程予
      原告或原告之父張忠信之可能。
（三）次按管理事務，利於本人，並不違反本人明示或可得推知
      之意思者，管理人為本人支出必要或有益之費用，或負擔
      債務，或受損害時，得請求本人償還其費用及自支出時起
      之利息，或清償其所負擔之債務，或賠償其損害。民法第
      176 條第1 項亦規定甚明。本件原告係擔任被告就系爭工
      程之工地主任，而被告無法證明原告或原告之父張忠信為
      系爭工程原告之次承攬人，均已如前述；而原告固係系爭
      工程之工地主任，然此項職務應僅限於為原告進行工地事
      務之管理，當不包括為被告支付系爭工程相關工程款項之
      委任或義務，而支付工程款係為完成系爭工程之重要事項
      ，當係有利於被告本人，且不違背被告本件可得推知之意
      思，是如原告為被告本人就系爭工程代墊工程款而負擔債
      務，自得依上開規定請求被告清償其所負擔之債務。惟原
      告所請求之金額是否均係系爭工程為被告所代墊之工程款
      ，茲析述如下：
  １、原告主張其係以現金方式為被告代墊如附表一編號1 至4
      、7 、14至17、26至27所示工程費用，所提出除部分收據
      、房屋租約外，其餘皆為其單方片面製作之工程請款單，
      均為被告所否認，而原告提出之收據均係影本，其雖陳稱
      正本業已交付被告，惟在被告否認之情況下，自無從認原
      告曾執有收據正本，且在無相關發票足資證明之情況下，
      是原告無法證明其曾代墊上開費用，且上開費用亦難認與
      系爭工程有關，是此部分之主張應予駁回。
  ２、原告主張以其為負責人之信琦公司簽發支票之方式，為被
      告代墊如附表一編號5 至6 、8 至11、13所示工程費用合
      計1,036,689 元，業據其提出相關發票、支票及工程請款
      單為證，被告固自承曾執此部分之發票申報營業稅，惟亦
      否認原告此部分之主張，並以：其以發票申報營業稅之行
      為，只是依法報稅之行政行為，並無法證明私法上之法律
      關係，且原告以信琦公司之支票支付款項與本件何干，均
      有疑問等情為辯。惟查，原告既係主張為被告代墊費用，
      既已提出相關支票為證，且與被告事後申報營業稅所執發
      票之項目、金額均核對無訛，已足以認定原告確有如其主
      張之代墊行為；至於信琦公司之負責人係原告，此有信琦
      公司最新變更事項登記表在卷可參（見本院卷第178 至18
      0 頁），又原告代墊款項本不以其本人提領現金方式為限
      ，且原告亦以信琦公司負責人之身分陳述如本件有關以信
      琦公司簽發支票代墊請求獲准之部分，信琦公司將不再對
      被告為請求（見本院卷第221 頁），是被告抗辯信琦公司
      之支票原告不得主張等情，並無可採，是原告此部分之請
      求，自應全部准許。
  ３、原告主張以其為負責人之信琦公司簽發支票之方式，為被
      告代墊如附表一編號12所示工程費用239,400 元，業據其
      提出相關發票、支票及工程請款單為證，被告固自承曾收
      受此部分之發票，惟以：其並未據以申報營業稅等情為辯
      。惟查，原告既係主張為被告代墊費用，暨已提出相關支
      票為證，且被告亦自承收受此部分之發票，均足證明原告
      業已代墊此部分費用；被告其泛稱其未使用此部分支票，
      惟未具體說明未使用之理由，是此部分之抗辯並無可採，
      原告此部分之主張應堪信為真實。
  ４、原告主張以其為負責人之信琦公司簽發支票之方式，為被
      告代墊如附表一編號18至25所示工程費用，業據其提出相
      關發票影本、支票及工程請款單為證，惟為被告所否認，
      並以：經其查證，被告並無收受此部分之發票等語為辯，
      而原告僅能泛稱此部分發票正本業已交付被告，惟在被告
      否認之情況下，自無從認原告曾執有此部分發票正本，進
      而交付被告之情事，且原告係主張為被告代墊工程款，然
      其既無法證明曾執有代墊費用最重要之證據即收據（在本
      件為發票）正本之情況下，是此部分之主張自乏依據，而
      無可採信。
  ５、至於原告於本件訴訟進行中之97年10月15日期日，提出附
      表二，其中如附表二編號5 之(2)、10之(3)、(4)、13之(1)、
      18之(1)、(2)、(3)、19之(1)、20之(2)、22之(1)、24之(2)、25
      之(2)、(3)、28所示項目，及如附表二編號23超過25,584元
      部分，均非其於起訴時所請求之項目，且其復未就上開部
      分在本件請求訴之追加，是上開部分並不在本件審理之範
      疇，特此敘明。
  ６、至於原告雖另依不當得利之法律關係請求代墊工程款，學
      者謂之重疊的訴之合併，本院既已依無因管理之法律關係
      就原告請求部分准許，自無庸再審究無因管理之請求有無
      理由；至於駁回原告部分請求，原告另依不當得利為請求
      ，亦因要件不符而無理由，亦附此指明。
    小結：原告得依無因管理之法律關係，得請求被告給付之金
    額應以1,276,089 元為度，始為允適，逾此部分之請求則無
    從准許。
六、從而，原告依無因管理之法律關係，請求被告給付原告1,27
    6,089 元，及自支付命令送達之翌日即97年6 月23日起至清
    償日止，按週年利率5%計算利息之範圍內，為有理由，應予
    准許；逾此部分之請求則乏依據，自應予以駁回。
七、訴訟費用負擔之依據：民事訴訟法第79條。
中    華    民    國    98    年    3     月    4     日
                  民事第二庭法  官  鍾啟煌
以上正本係照原本作成。
如對本判決上訴，須於判決送達後20日內，向本院提出上訴狀，
上訴臺灣高等法院（應按他造人數提出繕本）。
中    華    民    國    98    年    3     月    4     日
                            書記官  張國仁


司法院資訊處製作；財團法人民間司法改革基金會備份。
